【裁判字號】    92,自,56
【裁判日期】    920219
【裁判案由】    詐欺
【裁判全文】
臺灣臺中地方法院刑事裁定                            九十二年度自字第五六號
    自  訴  人  乙○○○○限公司
    代  表  人  張鄭壁霞  住臺.
    代  理  人  張曉芬    住臺.
    被      告  甲○○  男  三.
右列被告因詐欺案件，經自訴人提起自訴，本院裁定如左：
    主  文
自訴駁回。
    理  由
一、自訴意旨略以：被告甲○○基於意圖為自己不法所有之概括犯意，連續於民國八
    十九年七月五日、八月二日、九月三十日、十月三十日四次向自訴人乙○○○○
    限公司詐購製鞋原料之橡膠大底，並分別簽發以被告為發票人、付款人為中國國
    際商業銀行豐原分行、支票帳號0000000─五號、發票日分為：八十九年
    十月五日、十一月二十日、十二月三十日、九十年一月三十日、票據號碼為ＦＹ
    0000000號、ＦＹ0000000號、ＦＹ0000000號、ＦＹ00
    00000號，面額分別為新台幣（下同）十八萬三千元、二十六萬六千元、二
    十六萬六千元、二十六萬八千元之支票四紙，用以支付被告所訂購橡膠大底之貨
    款，致使自訴人不疑有他，如期出貨予被告所營之嘉葆鞋業股份有限公司（下稱
    嘉葆公司）。詎於支票屆期後提示，因該支票帳戶已經拒絕往來戶而均未獲付款
    ，經自訴人屢向被告追討，被告卻避不見面，自訴人至此始知受騙，因認被告涉
    有刑法第三百三十九條第一項之詐欺罪嫌。
二、按法院或受命法官於自訴案件第一次審判期日前訊問及調查結果，如認為案件有
    刑事訴訟法第二百五十二條至第二百五十四條之情形者，得以裁定駁回其自訴，
    同法第三百二十六條第三項定有明文。又刑法第三百三十九條第一項詐欺罪之成
    立，以意圖為自己或第三人不法所有，以詐術使人將本人或第三人之物交付為要
    件。所謂以詐術使人交付，必須被詐欺人因其詐術而陷於錯誤，若其使用方法，
    不能認為詐術，亦不致使人陷於錯誤，即不構成該罪，最高法院四十六年臺上字
    第二六０號判例可資參照；再債務不履行之樣態繁多，有因當事人間存有抗辯事
    由而不履行者，有因債務人事後財務惡化致一時不能履行者，甚且有債務人惡意
    之不履行者，然其是否構成刑法第三百三十九條第一項之詐欺罪，非可一概而論
    ，端視債務人於取得款項之初，是否有為自己或第三人不法所有之意圖，及其所
    使用之方法是否為詐術，並因而使人陷於錯誤，非謂一有不履行之情形，即應論
    以詐欺罪責。
三、本件自訴人認被告涉犯刑法第三百三十九條第一項詐欺取財罪嫌，無非以被告分
    有於八十九年七月五日、八月二日、九月三十日、十月三十日四次向自訴人訂購
    總價九十八萬三千元之購製鞋原料橡膠大底，且被告所交付自訴人之支票於屆期
    後均因已拒絕往來而未獲付款，並提出支票影本二件、退票理由單影本四件等資
    為論據。訊據被告雖坦承有向自訴人購買如自訴人所指金額之橡膠大底，且所簽
    發之支票於屆期後未獲付款等事實，惟否認有何詐欺取財罪嫌，並辯稱：嘉葆公
    司於八十八年改組後由其負責經營，向自訴人購買之橡膠大底是在大陸東莞交付
    者，後因其積欠大陸海關費用、廠房租金及工人工資等，而遭查封，致無法出貨
    始未付款，伊無詐欺取財犯行等語。經查，被告確有分於八十九年七月五日、八
    月二日、九月三十日、十月三十日向自訴人購買合計九十八萬三千元之製鞋原料
    橡膠大底，且所交付自訴人充給付貨款用之支票，於屆期後經自訴人提示，均未
    獲付款等事實，業據被告於本院審理時坦白不諱，核與自訴人代理人所指述之事
    實相符，並有自訴人提出之支票影本二紙、退票理由單四紙等在卷可證，是此部
    分之事實固足堪認定。然被告是否因其所簽發交付自訴人以充貨款之給付之支票
    ，於屆期後退票，即應負刑法第三百三十九條第一項詐欺取財罪責，參照前揭關
    於刑法上詐欺取財罪要件之說明，仍端視被告於取得財物之初，是否基於意圖為
    自己或第三人不法所有，並對自訴人施用詐術，因而使自訴人陷於錯誤，始為財
    物之交付，非謂被告一有不履行之情事，即應負詐欺取財罪。查自訴人代理人自
    陳與被告之交易為正常之買賣，且與自訴人往來已有二、三年以上，交易額有時
    一百多萬元，有時七、八十萬元；顯見被告與自訴人間之交易並無異常之處，已
    難認被告有何施用詐術之情事；且查被告前揭中國國際商業銀行豐原分行、帳號
    0000000─五號之支票帳戶，於八十九年十月五日即已經退票而為票據交
    換所列為拒絕往來戶，有法務部票據信用資訊連結作業查詢明細表一件在卷可稽
    ；而票據是否已經列為拒絕往來，並非秘密之事，自訴人於收取票據時即得向金
    融機關查詢；且被告所交付自訴人之第一紙支票，其發票日為八十九年十月五日
    ，自訴人於同日提示後已遭退票，有前揭支票及退票理由單可證；顯見自訴人至
    遲於八十九年十月五日即應已知被告所簽發之支票退票，經濟狀況非佳等事實；
    而自訴人於被告之支票帳戶已經拒絕往來後之八十九年十月三十日猶願出貨予被
    告，顯見不能僅依被告所簽發之支票事後退票而未兌現，即遽認被告有不法所有
    之意圖，而應負詐欺罪責。又訊之自訴人之代理人陳稱「（問：被告有無使用任
    何詐術使你們陷於錯誤？）都與平日一樣正常買賣，所以我們沒有發現有異樣。
    」、「（問：為何拖了二年才告？我們自己找被告，但找不到。我們告的目的是
    希望法院幫我們找人，我們也知道可能不太會構成犯罪。」等語；亦難認自訴人
    之交付被告前揭橡膠大底，係因被告之施用詐術，致陷於錯誤而為之交付，自仍
    不得僅以被告債信違反之客觀事態，推定被告自始有詐欺取財之犯意，是自訴人
    所訴核與前揭刑法第三百三十九條第一項詐欺取財之構成要件不該當，而難論以
    詐欺取財罪責。此外，本院復查無其他積極之證據，足認被告有自訴人所指之詐
    欺取財犯行，被告犯罪之嫌疑顯有不足，核有刑事訴訟法第二百五十二條第十款
    所規定之情形，依前揭法律規定，爰裁定駁回自訴人之自訴。
據上論斷，應依刑事訴訟法第三百二十六條第三項、第二百五十二條第十款，裁定如
主文。
中      華      民      國      九十二      年      二    月    十九    日
                                臺灣臺中地方法院刑事第一庭
                                    法  官  林  源  森
右正本證明與原本無異。
如不服本裁定應於送達後五日內向本院提出抗告狀。
                                    書記官
中      華      民      國      九十二      年      二    月    二十四  日


司法院資訊處製作；財團法人民間司法改革基金會備份。
